【裁判字號】    97,簡上,991
【裁判日期】    980211
【裁判案由】    詐欺
【裁判全文】
臺灣高雄地方法院刑事判決             97年度簡上字第991號
上  訴  人
即  被  告  丙○○
上列上訴人因詐欺案件，不服本院高雄簡易庭於民國97年9 月9
日所為97年度審簡字第4266號刑事簡易判決（聲請簡易判決處刑
案號：97年度偵字第12294 號），提起上訴，本院管轄之第二審
合議庭判決如下：
    主  文
上訴駁回。
    事  實
一、丙○○明知詐欺集團之不法份子經常利用他人存款帳戶、提
    款卡、密碼轉帳等方式，獲取不法利益並逃避執法人員之追
    查，且依其社會經驗，應有相當之智識程度可預見將其銀行
    帳戶、提款卡、密碼等交付予不相識之人使用，有被犯罪集
    團利用作為詐財轉帳匯款等犯罪工具之虞，卻仍不違反其本
    意，基於幫助他人詐欺取財之不確定故意，於民國97年3 月
    24日前某日，在不詳地點，將其在中國國際商業銀行（現改
    為兆豐國際商業銀行）楠梓分行（址設高雄市○○區○○路
    600 號之1 ，下稱中國商銀）所申設帳號00000000000 號存
    款帳戶之存摺、金融卡及密碼交付真實姓名年籍不詳之成年
    人。該成年人與其所屬詐欺集團之其他成員取得上開帳戶資
    料後，乃基於意圖為自己不法所有之犯意聯絡，由自稱「藍
    輔導長」之成年人，於97年3 月24日上午10時許，以電話聯
    絡乙○○○，佯稱乙○○○之子在軍中與人發生衝突，需匯
    款以供和解，否則將受軍法處置云云，致乙○○○不疑有詐
    而陷於錯誤，依其指示於同日上午11時許，在基隆市○○路
    282 號基隆第一信用合作社八斗子分社，以臨櫃匯款之方式
    ，將其在該信用合作社帳戶內之存款新臺幣（下同）116,70
    0 元轉匯至丙○○上開銀行帳戶內。嗣因乙○○○發覺受騙
    ，乃報警處理而查獲上情。
二、案經高雄市政府警察局楠梓分局報請臺灣高雄地方法院檢察
    署檢察官偵查後，聲請以簡易判決處刑。
    理  由
一、按被告以外之人於審判外之陳述，雖不符刑事訴訟法第159
    條之1 至第159 條之4 之規定，而經當事人於審判程序同意
    作為證據，法院審酌該言詞陳述或書面陳述作成時之情況，
    認為適當者，亦得為證據，刑事訴訟法第159 條之5 第1 項
    定有明文。本件檢察官、被告於本院審判程序時，就本判決
    所引用其他審判外之言詞或書面陳述，均明示同意有證據能
    力，本院審酌該具有傳聞證據性質之證據，其取得過程並無
    瑕疵，與待證事實具有關聯性，證明力非明顯過低，以之作
    為證據係屬適當，認俱得為證據。
二、訊據上訴人即被告丙○○否認有何提供帳戶幫助詐欺取財之
    犯行，辯稱：上開帳戶之存摺、金融卡、印章及密碼均放在
    機車坐墊下之置物箱內，於97年3 月20日左右，發現上開帳
    戶資料遺失，便打電話向銀行掛失，銀行人員表示該帳戶已
    列為警示帳戶，毋須申請掛失，伊並未提供帳戶給別人使用
    等語，經查：
  (一)本件被害人乙○○○於上開時間，遭自稱係「藍輔導長」之
    詐騙集團成員，以電話詐騙，致其陷於錯誤，依指示匯款11
    6,700 元至被告所申設之中國商銀帳戶之事實，業據證人即
    被害人乙○○○於警詢中指訴綦詳（見偵卷第5 頁至第7 頁
    ）。此外，並有基隆第一信用合作社匯款申請單、基隆市警
    察局刑事警察大隊受理刑事案件報案三聯單、兆豐商業銀行
    楠梓分行97年3 月31日（97）兆楠存字第113 號函附之被告
    開戶資料、存款印鑑卡、客戶存款資料明細表、客戶歷史檔
    交易明細查詢表可參（見偵卷第9 頁至第10頁、第15頁至第
    21 頁） 。堪認被告上開銀行帳戶確曾遭詐欺集團所使用，
    向被害人乙○○○詐取上開款項甚明。至被告雖以前開情詞
    置辯，惟：
  1.被告於警詢時陳稱：97年3 月初某日，將存摺、提款卡、印
    章放在機車置物箱內等語（見偵卷第4 頁正面）；核與其於
    本院審理中陳稱：96年6 月間，郭麗琴（即被告之姊）匯入
    帳戶之20萬元用完後，就將存摺、提款卡、印章放在機車置
    物箱內，隨時準備結清等語（見本院卷45頁），關於放置上
    開物品時間之陳述部分，明顯不符，已難輕信。又金融帳戶
    資料事關個人財產權益之保障，存摺、提款卡等物之專屬性
    質均甚高，若落入不明人士手中，極易被利用為取贓之犯罪
    工具，一般人均有妥為保管以防止他人任意使用之認識，縱
    有特殊情況偶須交付他人使用，亦必深入瞭解用途及合理性
    ，始會安心提供。參以被告於警詢及偵查中陳稱：之前在楠
    梓加工區工作，於96年2 月離職，目前從事業務工作，存摺
    、提款卡及印章為個人重要物品等語（見偵卷第3 頁背面、
    、第4 頁正面、第41頁）。足見被告為具有相當智識能力及
    社會經驗之成年人，其對於存摺、提款卡、印章等物為攸關
    其個人財產權益之重要物品，已有認知，其竟輕忽未將提款
    卡、存摺、印章妥善放置，而將之率置於機車置物箱內，已
    與一般常情相悖。復佐以被告於警詢中陳稱：存摺、提款卡
    及印章與外套放在機車置物箱內，上班時會騎乘機車，97年
    3 月初起至3 月26日止，斷斷續續有使用機車，如遇天冷，
    會取出外套穿上後騎車，存摺等物係很明顯之物等語（見警
    卷第4 頁）。亦徵被告於97年3 月間曾多次騎乘該機車，且
    遇天冷時，會穿上放在機車置物箱內之外套，而存摺等物既
    係明顯可見之物，如存摺等物與外套同置於機車置物箱內，
    而遭人竊取，則被告打開置物箱時，何以未能發現置物箱內
    之物品遭人翻動及存摺等物已遭竊，遲於多次騎乘該機車後
    之97年3 月26日始發現存摺等物不翼而飛？被告所辯已難認
    為真實。
  2.經本院函詢兆豐國際商業銀行楠梓分行，據該行函覆稱：「
    本分行並無人員於電話中告知客戶丙○○該帳戶已列為警示
    帳戶，毋庸辦理掛失」等語，有該銀行97年11月27日（97）
    兆楠存字第457 號函在卷可參（見本院卷第30頁）。是被告
    是否曾撥打電話向銀行申請掛失，亦難輕信。又個人在金融
    機構所開設帳戶之存摺及提款卡、印章、密碼等物，攸關存
    戶個人財產權益，專有性甚高，理應慎重保管、使用，已如
    前述。再者，一般人申請開立帳戶，其目的不外於利用銀行
    帳戶作存、提款、轉帳等財產之金錢支配處分，故對於銀行
    發給之存摺、提款卡、密碼等資料，無不妥為保存，如須交
    付他人亦均謹慎處理，以防遺失或被盜用，損及個人財產權
    益，並遭濫用為財產犯罪之工具，此猶在近來犯罪集團利用
    人頭帳戶作為犯罪工具之情形猖獗，輒經媒體及政府機關反
    覆批載及宣導下，更為眾所週知之事實，依一般人之社會生
    活經驗，均可輕易預見。本件被告於案發時係年滿39歲之成
    年人，已有多年工作經驗，具有相當之智識能力，業經認定
    如前，並非無法認識到帳戶遺失或任意交付帳戶予他人之後
    果及風險，其於前開認知下，遺失存摺前未能妥善保管，遺
    失存摺後，未立即報案或辦理掛失，與常情至屬相悖，礙難
    採信。
  3.再自詐騙集團之角度審酌，他人遺失或來路不明之帳戶，因
    隨時可能經由失主申辦掛失而無法使用、領款，甚或有因原
    帳戶所有人另行持有補發之存摺、金融卡，即可領走該帳戶
    內款項之可能，故詐欺集團大費周章從事於犯罪之行為後，
    為確保得以領取詐得之款項，實無使用他人所遺失帳戶之理
    。且金融機構帳戶存款之提領，必以擁有該帳戶存摺及印鑑
    ，或以該帳戶之提款卡配合鍵入正確密碼使用為前提。而欲
    使用提款卡領取款項者，須於金融機構所設置之自動櫃員機
    上依指令操作，並輸入正確密碼，方可順利領得款項，由此
    可見，如非帳戶所有人同意、授權而告知提款卡密碼等情況
    ，單純持有提款卡之人，欲隨機輸入號碼而領取款項之機會
    ，以磁條提款卡四位密碼（每位由0 至9 ，應有0000至9999
    等不同之組合，其機率為萬分之一，若為晶片提款卡則機率
    更低）之設計，不法之人欲任意輸入號碼而與正確之密碼互
    核相符者，機率微乎其微，故詐欺集團縱使意外取得被告之
    帳戶，亦應無從得知其密碼而得以提領詐得款項。參以被告
    於本院警詢及審理中陳稱：平常均係使用提款卡提款，開戶
    後未曾變更密碼等語（見偵卷第3 頁背面、本院卷第46頁）
    ；及上開客戶存款資料明細表顯示被告上開帳戶自94年11月
    7 日起至96年2 月26日止、96年6 月間，每月均有多次以提
    款卡提款紀錄，被告既以提款卡提款為常態，對於上開帳戶
    之密碼理應無記憶不清之情事。復佐以被告於偵查中陳稱：
    密碼寫在單子上等語（見偵卷第41頁），核與其於本院審理
    中陳稱：密碼寫在存摺簿上面等語（見本院卷第45頁）明顯
    不符，其上開置辯，顯屬事後推諉卸責之詞，洵不足採。從
    而，本件被告應有交付上開帳戶之存摺、金融卡及密碼，進
    而容任詐欺集團使用其帳戶作為犯罪工具之事實甚明。
  (二)按刑法上之故意，可分為直接故意與不確定故意（間接故意
    ），所謂「不確定故意」，係指行為人對於構成犯罪之事實
    ，預見其發生而其發生並不違背其本意者，刑法第13條第2
    項定有明文。查個人之存摺與金融卡，專有性甚高，並非一
    般自由流通使用之物，縱需交他人使用，亦必基於信賴關係
    或特殊事由，自不可能隨意交予完全不相識之人任意使用，
    更況不肖之徒為掩飾不法行徑，避免執法人員之追究處罰，
    經常利用他人帳戶之存摺、金融卡及密碼轉帳或提領犯罪所
    得，藉以掩蓋犯罪行為之情形，業經新聞及電視等大眾傳播
    系統多所報導，政府亦宣導民眾注意防範，以被告之智識能
    力及上開社會經驗，及其學歷為高中肄業等情（見偵卷第3
    頁受詢問人欄位之記載），對於將自己開設之帳戶存摺、提
    款卡及密碼交予不相識之人，該帳戶將有可能會被利用作為
    實行犯罪行為之工具一事應有所預見，其竟仍執意將所申辦
    之帳戶供人使用，對於他人持以犯罪之事實，自不違背其本
    意，已符合前開「不確定故意」之要件。
  (三)綜上所述，本件事證明確，被告犯行，堪以認定，應依法論
    罪科刑。
三、刑法上之幫助犯，係對於犯罪與正犯有共同之認識，而以幫
    助之意思，對於正犯資以助力，而未參與實施犯罪之行為者
    而言。如未參與實施犯罪構成要件之行為，且係出於幫助之
    意思提供助力，即屬幫助犯，而非共同正犯。本件被告將申
    設之帳戶存摺、提款卡及密碼，交付予詐欺集團之不詳年籍
    、姓名之詐欺成員使用，雖使該成員得基於詐欺取財之犯意
    ，向被害人乙○○○施以詐術，致使被害人陷於錯誤，匯款
    至被告所提供之上開帳戶內，而遂行其詐欺取財之犯行，惟
    被告單純提供帳戶供人使用之行為，並不等同於向被害人施
    以欺罔之詐術行為，且亦無證據證明被告有參與詐欺取財犯
    行之構成要件行為，是揆諸前揭說明，核被告所為，係犯刑
    法第30條第1 項前段、第339 條第1 項之幫助詐欺取財罪。
四、原審以被告所犯事證明確，適用刑法第30條第1 項、第339
    條第1 項之規定，並審酌被告並未實際參與詐欺犯行，所犯
    情節較正犯輕微，爰依刑法第30條第2 項規定，減輕其刑，
    及被告任意將其所有之金融機構帳戶提供他人使用，不顧可
    能遭他人用以作為犯罪工具，嚴重破壞社會治安及有礙金融
    秩序，助長犯罪歪風，所為實不足取，且造成被害人乙○○
    ○受有116,700 元之損害，及犯後否認犯行，未見悔意等一
    切具體情狀，量處拘役30日，並斟酌被告所犯情節，諭知以
    新臺幣1 千元折算1 日為其易科罰金之折算標準。經核原審
    認事用法均無違誤，量刑亦稱妥適。被告提起上訴，猶執前
    詞否認犯罪，指摘原判決不當，為無理由，應予駁回。
據上論斷，應依刑事訴訟法第455 條之1 第1 項、第3 項、第36
8 條，判決如主文。
本案經檢察官甲○○到庭執行職務。
中    華    民    國    98    年     2    月    11    日
                  刑事第十五庭  審判長法  官  鄭詠仁
                                      法  官  王碧瑩
                                      法  官  方錦源
以上正本證明與原本無異。
不得上訴。
中    華    民    國    98    年     2    月    11    日
                                      書記官  鄧思辰


司法院資訊處製作；財團法人民間司法改革基金會備份。
